最高法院民事判決　　　　　　　　　　　　　　　　九十三年度台上字第八五五號
　　上　訴　人　大永興業股份有限公司
　　法定代理人　林明成
　　訴訟代理人　林志揚律師
　　被 上訴 人　辛○○
　　　　　　　　戊○○
　　右二人共同
　　訴訟代理人　張振興律師
　　被 上訴 人　丙○○
　　　　　　　　丁○○
　　　　　　　　庚○○
　　　　　　　　己○○
　　　　　　　　甲○○
　　　　　　　　乙　○
右當事人間因租佃爭議事件，上訴人對於中華民國九十一年十月九日台灣高等法院第
二審判決（九十年度上字第一二八○號），提起上訴，本院判決如下：
    主  文
原判決關於駁回上訴人之訴及該訴訟費用部分廢棄，發回台灣高等法院。
    理  由
本件上訴人主張：伊所有之台北縣土城市○○段溪頭小段二之一九二號土地（面積七
七七平方公尺），歷年來向由被上訴人之被繼承人鄧朱成承租其中七一七平方公尺（
該筆土地鄰近同小段四之四一號土地之圍牆以外部分，即如原一審判決附圖（下稱附
圖）Ａ部分與同小段四之四一號土地間之部分不屬於承租範圍）耕作，未訂立書面租
賃契約，嗣訴外人鄧朱成於民國八十六年三月二十五日死亡，其原有之租賃關係即由
被上訴人共同繼承。鄧朱成及被上訴人自八十年間起即未為耕作，任令系爭土地遭他
人傾倒、堆置垃圾、廢棄物及佔用停車。伊乃依耕地三七五減租條例第十七條第一項
第四款之規定，於八十六年九月間終止租約。詎被上訴人竟於八十八年六月租佃調處
程序中擅於該地搭建圍籬、種植甘藷，顯屬無權占有。而系爭土地經台北縣板橋地政
事務所（下稱板橋地政事務所）測量完畢，被上訴人無權占有之部分除台北縣土城市
○○段溪頭小段二之一九二號土地外，另包含同為伊所有之同小段二之五二二、二之
五二九號土地。爰依民法第七百六十七條規定，請求被上訴人返還系爭土地；依民法
第一百七十九條、第一百八十一條但書之規定，被上訴人應償還伊相當於租金之價額
，被上訴人應依耕地三七五減租條例第二條第一項規定，給付系爭土地主要作物正產
品（甘藷）全年收穫總量千分之三百七十五，以訴狀繕本送達時之農場價格折算為新
台幣之不當得利等情，求為命被上訴人剷除上開土地上農作物、遷離貨櫃屋、拆除圍
籬及返還上開土地，並按月給付上訴人新台幣（下同）一百四十六元之判決。（原審
判決後，上訴人對被駁回其在第一審之訴部分提起上訴；被上訴人對被駁回其其餘上
訴部分未聲明不服）
被上訴人則以：系爭土地伊耕作近五十年，從未轉租亦未變更使用，歷年均繳租金並
自任耕作，並無無權占有之情事，上訴人如欲收回土地，應依耕地三七五減租條例第
十七條規定，給予承租人按九十年七月公告現值計算全額之三分之一即八百九十六萬
一千四百元等語，資為抗辯。
原審將第一審所為被上訴人敗訴之判決，就其中關於命被上訴人剷除二之一九二號、
二之五二二號土地上農作物、遷離貨櫃屋、圍籬拆除返還如附圖Ａ、Ｂ、Ｂ｜１、Ｃ
部分所示土地暨按月給付相當於租金之不當得利一百四十三元部分廢棄，改判駁回上
訴人該部分之訴，無非以：查依據被上訴人於第一審所提出，且為上訴人所不爭執之
歷年繳納租金之收據及發票影本上記載，顯見被上訴人之被繼承人鄧朱成於四十七年
起即向上訴人承租之土地原為溪頭小段二號土地，面積為○．七二二三甲無疑。次查
台北縣土城市○○段溪頭小段二之一九二號土地確係於六十八年十二月七日分割自二
號土地，有二之一九二號土地之登記簿謄本為證。二之五二二號土地係於七十二年十
二月五日分割自同小段二之一九二號土地，此亦有二之五二二號土地之登記簿謄本可
稽。而依前述之歷年繳納租金之收據及發票影本所載，亦可知自六十九年起至八十一
年之甘藷租金均為五七八台斤，且二之五二二號土地於七十二年十二月五日始分割自
二之一九二號，堪以認定。是上訴人空言否認被上訴人為系爭二之五二二號土地之承
租人，顯不足採。是以被上訴人辯稱系爭耕地租賃契約之範圍包括同小段二之五二二
號土地等情，應可採信。次查就系爭二之一九二號及二之五二二號土地，上訴人主張
被上訴人自八十年起即未為耕作，固提出八十年十月七日所拍攝照片、八十一年八月
間所拍攝之錄影帶、八十三年一月間所拍攝照片及八十四年所拍攝照片為證。其中，
八十年之照片上雖有記載八十年十月七日之日期，但至八十一年八月間上訴人錄影之
日，被上訴人縱均未為耕作，時間上尚不足一年，並不足以證明被上訴人有繼續一年
未為耕作。況且上訴人於八十年度及八十一年度仍有向原承租人即被上訴人之被繼承
人鄧朱成收取租金。至於上訴人所主張之八十三年及八十四年所攝之照片上並未記載
時間，是以無從由此證明被上訴人有繼續一年以上未為耕作之事實。而八十七年九月
三日台北縣土城市公所耕地租佃委員會至現場會勘之結果，及依據台北縣政府耕地租
佃委員會於八十八年六月三日會同兩造及板橋地政事務所人員至系爭二之一九二號土
地實地勘察結果，系爭土地固有部分未耕作，但不足以證明被上訴人有繼續一年不為
耕作之情事，上訴人自不得執為終止租約之事由。而被上訴人之被繼承人鄧朱成於八
十四年一月十九日寄予上訴人之存證信函亦不能證明被上訴人有繼續一年不為耕作之
事實。又被上訴人固自認傾倒垃圾、停車棚或佔用停車，且於附圖所示Ｂ、Ｂ｜１部
分土地上堆置貨櫃屋等情，業經台北縣政府耕地租佃委員會會同板橋地政事務所勘查
屬實。惟前述情形究僅能證明被上訴人有部分土地不為耕作之情事，而不能以此證明
被上訴人有非因不可抗力繼續一年不為耕作之事實。準此，上訴人未能舉證證明被上
訴人有繼續一年不為耕作之事實，則上訴人主張依耕地三七五減租條例第十七條第一
項第四款規定終止租約，即不合法。上訴人主張終止租約後本於所有權，依民法第七
百六十七條之物上請求權，請求被上訴人將系爭二之一九二號及二之五二二號土地上
如附圖所示Ａ、Ｃ部分之農作物剷除；並將該二之一九二及二之五二二號土地上如附
圖所示Ｂ、Ｂ｜１部分貨櫃屋遷離，圍籬拆除，將附圖Ａ、Ｂ、Ｂ｜１及Ｃ部分所示
土地返還上訴人，即無理由，不應准許。上訴人另請求被上訴人按月返還被上訴人相
當於租金之不當得利一百四十三元本息，亦無理由，不應准許等詞。為其判斷之基礎
。
按法院於調查證據前，應將訴訟有關之爭點曉諭當事人；調查證據之結果，應曉諭當
事人為辯論；審判長應注意令當事人就訴訟關係之事實及法律，為適當完全之辯論，
並應向當事人發問或曉諭，令其為事實上及法律上陳述、聲明證據或為其他必要之聲
明及陳述，其所聲明或陳述有不明暸或不完足者，應令其敘明或補充之，民事訴訟法
第二百九十六條之一第一項、第二百九十七條第一項及第一百九十九條第一項、第二
項分別定有明文。又「民事訴訟法第一百九十九條第二項規定審判長應向當事人發問
或曉諭，令其陳述事實、聲明證據、或為其他必要之聲明及陳述，其所聲明及陳述有
不明瞭或不完足者，應令其敘明或補充之云云，此為審判長（或獨任法官）因定訴訟
關係之闡明權，同時並為其義務，故審判長對於訴訟關係未盡此項必要之處置，違背
闡明之義務者，其訴訟程序即有重大瑕疵，而基此所為之判決，亦屬違背法令」（本
院四十三年台上字第一二號判例參照）。查本件兩造爭執者，厥為被上訴人有無繼續
一年以上不為耕作之事實，就此，上訴人曾提出八十三年一月間所拍攝照片（見第一
審卷第一宗第一六九頁）、八十四年二月間所拍攝照片（見第一審卷第一宗第二六頁
）為證，原審僅以：「上訴人所主張之八十三年及八十四年所攝之照片上並未記載時
間，是以無從由此證明被上訴人有繼續一年以上未為耕作之事實」云云，為不利於上
訴人之判斷。惟上述照片雖未記載時間，然該照片究係何時拍攝，攸關被上訴人有無
繼續一年以上不為耕作事實之認定，原審就此自應予以調查審酌並盡其闡明義務，令
上訴人聲明證據補充陳述，以明悉上訴人終止租約合法與否。乃原審就此項爭點，既
未曉諭開示調查證據︵照片︶之結果，亦未曉諭上訴人為事實上及法律上陳述並為適
當完全之辯論，即遽以前揭理由而為上訴人不利之認定，揆諸前揭說明，於法已有未
合。又被上訴人之被繼承人鄧朱成於八十四年一月十九日寄予上訴人之存證信函中記
載：「……該地四周均為建築物，實無法耕作，幾淪為傾倒垃圾之處，不但無收成，
每年還要繳納龐大租金，懇請貴公司體諒農民困苦，惠予優待租金，並請貴公司速開
發該處土地為盼」等語（見第一審卷第一宗第七八頁）；又台北縣政府耕地租佃委員
會於八十八年六月三日會同兩造及板橋地政事務所人員至系爭二之一九二號土地實地
勘察結果為：「本案系爭之土地部分耕地有貨櫃屋，並搭蓋車棚，部分種植玉米、蔬
菜等作物」（見第一審卷第三宗第三一頁）；且被上訴人於原審九十年十一月六日上
訴狀中亦自認：「傾倒垃圾、停車棚或佔用停車等，都在二之五二二地上」（見原審
卷第一九頁）。準此，上開土地自八十四年至九十年間似有部分未予耕作之事實。上
訴人主張被上訴人有非因不可抗力繼續一年不為耕作之情事等語（見原審卷第一一五
頁至第一一六頁），是否全無可採，亦待澄清。原審就此未前後推闡明晰，即為不利
於上訴人之判斷，亦有疏略。上訴論旨，指摘原判決關此部分違背法令，求予廢棄，
非無理由。
據上論結，本件上訴為有理由。依民事訴訟法第四百七十七條第一項、第四百七十八
條第二項，判決如主文。
中　　　華　　　民　　　國　　九十三　　年　　　四　　　月　　二十九　　日
                              最高法院民事第五庭
                                  審判長法官  朱  錦  娟
                                        法官  顏  南  全
                                        法官  許  澍  林
                                        法官  葉  勝  利
                                        法官  鄭  玉  山
      右正本證明與原本無異
                                              書  記  官
中　　　華　　　民　　　國　　九十三　　年　　　五　　　月　　　十　　　日
                                                                       ：
